臺灣屏東地方法院民事判決　　　　　　109年度屏簡字第373號
原　　　告　卜大展　
訴訟代理人　洪秀峯律師
被　　　告　林維聰　
訴訟代理人　錢政銘律師
上列當事人間確認土地使用權存在事件，本院於民國111年1月
10日言詞辯論終結，判決如下：
    主  文
一、確認原告就被告所有坐落屏東縣○○鄉○○段○000號土地
    內如附圖所示暫編地號120號⑴面積198.16平方公尺範圍有
    使用權。
二、確認被告所有前項土地內如附圖所示暫編地號120號⑴斜線
    範圍內，面積33.61平方公尺之棚架所有權為原告所有。
三、被告不得在前第1及2項標示範圍之土地有妨礙原告使用之行
    為。
四、被告應將附圖所示虛線A-B段鐵門及C-D段之地上物移除，並
    將其停放、堆置於暫編地號120號⑴面積198.16平方公尺，
    以及暫編地號斜線範圍內，面積33.61平方公尺土地及其地
    上物之車輛及物品移除。
五、訴訟費用由被告負擔。
六、本判決主文第3及4項得假執行，被告如各預以新台幣455,7
    68元（第3項部分）、77,303元（第4項部分）後得免為假執
    行。
    事實及理由
一、按訴狀送達後，原告不得將原訴變更或追加他訴。但有下列
    各款情形之一者，不在此限：請求之基礎事實同一者，民事
    訴訟法第255條第1項第2款各有明文；次按民事訴訟法第436
    條簡易訴訟程序，除本章別有規定外，仍適用第1章通常訴
    訟程序之規定，同法第436條也有明文。
  ㈠原告原起訴聲明為：⒈確認原告對被告所有坐落屏東縣○○
    鄉○○段000地號土地（下稱系爭土地）內如屏東縣屏東地
    政事務所109年12月8日屏所地二字第10931419700號函所附
    複丈成果圖（按：應是110年3月8日更正之複丈成果圖、下
    稱附圖）所示編號120（1）部分面積198.16平方公尺及暫編
    地號斜線範圍內，面積33.61平方公尺土地及其地上物之占
    用使用權存在。
    ⒉被告不得在前項土地範圍內有妨礙原告使用之行為。
    ⒊被告應將附圖所示之虛線A-B段鐵門及C-D段鐵絲網移除，
      並將停放、堆置於暫編地號120號（1）部分面積198.16平
      方公尺，以及暫編斜線範圍內，面積33.61平方公尺土地
      及其地上物之車輛及物品移除。
  ㈡審理中原告變更聲明下：
    ⒈確認原告就被告所有系爭土地內如附圖所示暫編地號120
      號⑴面積198.16平方公尺有使用權。
    ⒉確認如附圖所示暫編地號120號⑴斜線範圍內，面積33.61
      平方公尺之棚架所有權為原告所有。
    ⒊被告不得在前開標示範圍之土地有妨礙原告使用之行為。
    ⒋被告應將附圖所示虛線A-B段鐵絲網（按：應是鐵門、原
      告誤繕為鐵絲網）及C-D段之地上物移除，並將其停放、
      堆置於暫編地號120號⑴面積198.16平方公尺，以及暫編
      地號斜線範圍內，面積33.61平方公尺土地及其地上物之
      車輛及物品移除。
  ㈢本院審核原告所為聲明之變更，其中聲明⒈及⒉部分是就系
    爭土地內之部分土地使用權及地上物所有權歸屬爭議變更為
    適當之聲明，聲明⒋僅是就移除之物品項目更正移除項目之
    聲明，惟原告請求之基礎事實仍屬同一，故變更之聲明於法
    核屬相符，自得准許。
二、本件訴訟標的價額變更聲明前核定超過新台幣（下同）50萬
    元，但兩造同意繼續使用簡易程序審理之（見本院卷一第97
    頁），本院自得適用簡易程序審理之，合先說明。
三、原告起訴主張：
  ㈠緣坐落屏東縣○○鄉○○段000地號之系爭土地及同段219地
    號土地原為原告之父親即訴外人卜上田（已經於106年12月
    20日死亡）所有，卜上田於98年9月17日就上述二筆土地與
    被告成立買賣契約，由被告以435萬元買入。基於卜上田與
    被告間簽立之不動產買賣契約（下稱系爭契約）特約事項第
    2款及第3款約定，卜上田對系爭土地內如附圖所示編號120
    （1）部分面積198.16平方公尺（下稱系爭使用範圍），及
    暫編地號斜線範圍內，面積33.61平方公尺土地及其地上物
    之占用使用權存在。而確認使用權限是基於互易法律關係而
    來，系爭使用範圍基於互易法律關係原告之父親可享有使用
    權，且為具對價關係而使用並非無償使用法律關係，原告之
    父親在系爭土地內享有道路通行及搭建工具資材室之使用權
    限。但被告現否認原告之使用權，原告為卜大田之繼承人，
    對於爭執之使用範圍基於繼承法律關係即有確認使用權存在
    之利益，並根據占有人之權限依據民法第962條訴請被告排
    除妨害占有之物品應該移除之侵害等語。
  ㈡並聲明：如主文第1至4項所示。
四、被告則以：系爭土地為被告所有，系爭土地之系爭使用範圍
    僅有使用借貸關係，且已經合法終止。虛線A-B段鐵門非被
    告設置，C-D段鐵絲網是被告架設，系爭棚架已經出售為被
    告所取得等語置辯，並聲明：原告之訴駁回。
五、以下事項為兩造所不爭執：
    被告與原告之父親卜上田於98年9月17日成立不動產買賣契
    約，由卜上田將其所有長豐段120地號即系爭土地及同段219
    地號土地以價金435萬元出售予被告。並在系爭不動產買賣
    契約之特約事項約定以下內容：
  ⒈本件買賣土地通行之私設道路確於83年經各使用地之地主協
    議後，同意供各使用地之所有權人通行使用無誤如附件同意
    書（本院卷一第12頁），若有爭議時，概由甲乙方出面協調
    處理。
  ⒉本件買賣長治鄉長豐段219地號併同移轉予甲方（按：指被
    告），然實為乙方（按：指卜上田）補償甲方土地供其無償
    通行之使用。
  ⒊甲方（即被告）同意長豐段120地號之土地道路部分無償供
    乙方（即卜上田：長豐段119地號之地主）無償使用現有之
    產業道路（如附圖黃色部分即如本院卷一第13頁謄本之虛線
    標示位置）及其地上物（工具資材室）。
六、以下為兩造爭執事項：
  ㈠附圖所示編號120（1）部分面積198.16平方公尺之土地範圍
    ，原告確認有使用權有無理由？
  ㈡原告確認如附圖所示暫編地號120（1）斜線範圍內，面積
    33.61平方公尺土地上之棚架有所有權，有無理由？
  ㈢如附圖虛線A-B段鐵絲網及C-D段地上物是否為被告設置？原
    告請求被告移除之，有無理由？
七、以下原告各項請求有無理由？
  ㈠原告訴請確認就被告所有系爭土地內如附圖所示暫編地號12
    0號⑴面積198.16平方公尺有使用權，是根據系爭契約特約
    事項第2點關於「買賣長治鄉長豐段219地號併同移轉予甲方
    （按：指被告），然實為乙方（按：指卜上田）補償甲方土
    地供其無償通行之使用。」，及第3點約定：「甲方（即被
    告）同意長豐段120地號之土地道路部分無償供乙方（即卜
    上田：長豐段119地號之地主）無償使用現有之產業道路（
    如附圖黃色部分即如本院卷一第13頁謄本之虛線標示位置）
    及其地上物（工具資材室）。」，被告以是使用借貸關係等
    語置辯，而關於互易契約民法第398條規定如下：當事人雙
    方約定互相移轉金錢以外之財產權者，準用關於買賣之規定
    。互易契約之交易標的為金錢以外之財產權，而根據特約事
    項第2點約定應可解讀為：卜上田已將219地號土地移轉所有
    權給被告，但這移轉目的是卜上田因為無償使用（含通行）
    需要使用被告之土地，故要補償之對價緣故，才將該筆土地
    移轉給被告，作為補償無償使用土地之對價，也就是移轉21
    9號土地之對價是因為被告提供卜上田無償使用（含通行）
    之使用利益，故而才要補償之，而此解析之下，該移轉土地
    與所謂「無償通行」間，實隱有對價約定之意，故而原告主
    張為互易，以互易之二者：卜上田提供之者是「同段219地
    號土地所有權」，被告提供者是根據第1點協議出之買賣土
    地『通行之私設道路』確於83年經各使用地之地主協議後，
    同意供各使用地之所有權人通行使用無誤如附件同意書，以
    及卜上田也具體約定如特約事項第3點內容，被告根據約定
    是『同意長豐段120地號之土地道路部分無償供乙方（即卜
    上田：長豐段119地號之地主）無償使用現有之產業道路（
    如附圖黃色部分即如本院卷一第13頁謄本之虛線標示位置）
    及其地上物（工具資材室）』，也即是被告提供道路及地上
    物之範圍提供卜上田『無償』使用，但該無償因為是以土地
    移轉所有權作為補償使用代價，也不符合無償使用之內容，
    故而分析之下，應如原告主張之互易關係較為符合約定之內
    容精神，而非被告抗辯之無償使用關係。
  ㈡承上所述，系爭契約之特約事項既非無償使用借貸關係，而
    是如上之互易關係，則原告基於互易契約關係訴請確認如附
    圖所示編號120（1）部分面積198.16平方公尺之土地範圍，
    原告確認有使用權，以其基於上開互易約定，原告為卜上田
    之繼承人自得繼承該使用權利，從而原告訴請確認系爭使用
    範圍其有使用權，因被告爭執其因使用借貸關係終止而不得
    再使用，如非經確認之訴排除上述不安地位，無法確保其使
    用利益，故其有確認之利益，堪以認定。
  ㈢次查，原告訴請確認如附圖暫編地號120號⑴斜線範圍內，
    面積33.61平方公尺之棚架所有權為原告所有一節，依據系
    爭契約之特約事項暨約明：『由甲方（即被告）同意長豐段
    120地號之土地道路部分無償供乙方（即卜上田：長豐段119
    地號之地主）無償使用現有之產業道路（如附圖黃色部分即
    如本院卷一第13頁謄本之虛線標示位置）及其地上物（工具
    資材室）』等語，由上述文義反面解釋之，卜上田應仍保留
    享有工具資材室之所有權，但因為工具資材室位於系爭土地
    內，卜上田仍有占有被告前揭土地使用之需要，故才需要約
    定特約事項之第3點內容，而關於系爭棚架之所有權有無因
    為腐朽滅失一節，證人陳朝榮到院證稱：棚架鐵皮是伊更換
    的，當時屋頂已經坍塌，靠近檳榔園的二根角柱也更換過，
    水泥地板有修補，被告曾經找伊前來修繕棚架，沒有整個崩
    塌，是靠近檳榔園的損壞比較嚴重，沒有只更換壞掉的部分
    是因為要整個更換才沒有危險等語（見本院卷第4至6頁），
    由證人陳朝榮證述內容可知，系爭棚架並非全部崩塌而由被
    告雇用證人修繕之，僅是部分修繕之程度，則地上棚架既未
    達全部滅失程度，僅為局部修繕，則所有權仍由原搭建之人
    為所有權人，而棚架工具室原為卜上田建造一節被告亦未否
    認，則被告雖找證人進行修繕，是原告有無不當獲利之問題
    ，不因此即認被告已取得所有權，但因被告爭執棚架所有權
    歸屬，故原告繼承取得棚架之所有權而訴請確認如附圖暫編
    地號120號⑴斜線範圍內，面積33.61平方公尺之棚架所有權
    為原告繼承取得所有，核屬有據而得准許。
  ㈣承上所述，原告既在系爭使用範圍土地內有權利如前述，而
    因被告目前爭執原告之使用權利，從而原告依據互易取得使
    用權，訴請被告不得在主文第1、2項標示範圍之土地有妨礙
    原告使用之行為，為有理由，蓋以其使用權約定對於被告之
    所有權應有限制作用，故原告此部分主張自屬有據而得准許
    。
  ㈤又承上，原告既就系爭使用範圍土地內有使用權如前述，而
    因被告目前爭執原告之使用權利，從而原告依據互易取得使
    用權，依據民法第962條規定，為維護占有適法可行，從而
    訴請被告將附圖所示虛線A-B段鐵絲網（按：應是鐵門、原
    告誤繕為鐵絲網）（見卷一71頁照片及卷二第5頁證人陳朝
    榮作證是被告僱請證人陳朝榮設置），及C-D段之地上物（
    見本院卷一第97頁背面被告不爭執為其所設置）移除，並將
    其停放、堆置於暫編地號120號⑴面積198.16平方公尺，以
    及暫編地號斜線範圍內，面積33.61平方公尺土地及其地上
    物之車輛及物品移除，均屬於保護其使用權之必要而為之手
    段而可對抗土地所有權人之被告，而前述附圖所示虛線A-B
    段鐵絲網及C-D段之地上物及系爭使用範圍內之物品各為被
    告設置、使用及堆放，原告為保持使用範圍之合於使用目的
    訴請被告移除之，自屬有理由，而得准許。
八、假執行之宣告：本件是依據民事訴訟法第389條第1項第3款
    規定：就第427條第1項至第4項訴訟適用簡易程序所為被告
    敗訴之判決，本院就原告勝訴部分之主文第3、4項依職權宣
    告得假執行；並依民事訴訟法第392條規定依職權諭知被告
    如各預以主文第6項所示金額為原告供擔保得免為假執行。
九：訴訟費用負擔：民事訴訟法第78條。
中    華    民    國   111    年    1     月    25    日
                   屏東簡易庭     法  官  潘  快
正本係照原本作成。
如不服本判決，應於送達後廿日內，向本院提出上訴狀並表明上
訴理由，如於本判決宣示後送達前提起上訴者，應於判決送達後
廿日內補提上訴理由書（須附繕本）。如委任律師提起上訴者，
應一併繳納上訴審裁判費。
中    華    民    國   111    年    1     月    25    日
                                  書記官  鍾嘉芸